臺中高等行政法院判決
　　　　　　　　　　　　　　　　　　 96年度訴字第00337號
　　　　　　　　　　　　　　　.
原　　　告　信富染整股份有限公司
代　表　人　甲　○
訴訟代理人　梁宵良　律師
被　　　告　臺中縣政府
代　表　人　乙○○
訴訟代理人　丁○○
　　　　　　丙○○
上列當事人間因水污染防治法事件，原告不服行政院環境保護署
中華民國96年5月29日環署訴字第0960029387號訴願決定，提起
行政訴訟，本院判決如下︰
　　主  文
原告之訴駁回。
訴訟費用由原告負擔。
　　事  實
一、事實概要：緣原告於台中縣清水鎮○○路525-3號設廠從事
    印染整理業，領有被告核發之水污染防治許可證明文件（中
    縣環排許字第01297-02號），核准之廢（污）水最大日排放
    量為700立方公尺，經行政院環境保護署環境督察總隊中區
    環境督察大隊（下稱環保署中區督察大隊）於民國（下同）
    95年11月27日16時5分許派員前往稽查，發現該廠部分廢水
    未納入廢水處理設備處理，由未經主管機關許可之放流口繞
    流排放至地面水體，經稽查人員於該未經許可之放流口採取
    水樣送驗，檢驗結果氫離子濃度指數（pH）值為11.1、懸浮
    固體為110mg/L（毫克/公升），未符合放流水標準所定限值
    （氫離子濃度指數（pH）值6.0－9.0、懸浮固體30mg/L），
    違反水污染防治法第7條第1項、第18條暨水污染防治措施及
    檢測申報管理辦法第52條第1項前段之規定，案移由被告從
    一重處分，依同法第46條及「違反水污染防治法嚴重污染案
    件罰鍰額度裁量基準」（下稱裁量基準）之規定裁處新台幣
    （下同）30萬元罰鍰，並就其繞流排放廢（污）水及廢水水
    質不符合放流水標準，於96年1月12日開立限期改善通知書
    ，限期原告於96年1月18日前完成改善，並檢具改善完成之
    證明文件報請查驗。原告不服，提起訴願，遭決定駁回，遂
    提起本件行政訴訟。
二、兩造聲明：
    (一)原告聲明求為判決：訴願決定及原處分均撤銷。
　　(二)被告聲明求為判決：駁回原告之訴。
三、兩造之陳述：
    (一)原告主張之理由：
    1.原告為染整工廠，為符合水污染防治法規定，早已投入大
      量資金設置廢水處理設備，領有被告核發之水污染防治許
      可證明文件，經核准廢（污）水最大日排放量為700立方
      公尺，已足夠全工廠排放廢水需要；故所有製程廢水均經
      廢水處理後，始由放流口排出，並無另行繞流排放之必要
      ，原處分係將雨水排放管線，誤判為廢水繞流排放管線。
    2.本件原告係於廢水處理設備（廢水處理池）末端，設有廢
      水處理藥劑投藥區，放有三座大型塑膠桶，裝置液鹼、助
      凝劑等泡製之藥劑，再以動力將泡製藥劑導入處理設備內
      。但因該投藥區地勢較低，下雨容易積水，始設置排水管
      線用以排放雨水，並非排放製程廢水。蓋需設置繞流排放
      者，應為未經處理之原水（即未納入處理之製程廢水），
      而非經過處理後之放流水，然系爭排水管除排放口外，另
      一端之入水口，係設在廢水處理設備藥劑投藥區內，鄰近
      廢水處理設備（廢水處理池）末端，遠離製程廢水注入口
      或廢水處理區，故就該排水管之水口位置而言，顯非用以
      排放未經處理之製程廢水。另就水管口徑言，經被告許可
      之放流口管徑為5英吋，而系爭排水管口徑僅為2英吋，事
      實上亦不可能以該管線排放廢水。
    3.另被告認定系爭排水管所排放者為未納入處理設備之製程
      廢水，以及該廢水未依許可之放流口排放，乃在該排水管
      放流口採取水樣送驗，檢驗結果氫離子濃度指數（PH）值
      為ll.l、懸浮固體為l10mg/L為依據，然原告為染整工廠
      ，從事染整過程所產生之廢水，除前開氫離子濃度及懸浮
      固體數值會超過標準值外，另外有關化學需氧量、生化需
      氧量等數值，亦會超過標準值，有原告定期委託第三人上
      準環境科技股份有限公司就經廢水處理設備處理前（原水
      ）後（放流水），採樣送驗之水質樣品檢驗報告內容可徵
      ，而被告採驗之水質，並未見有化學需氧量、生化需氧量
      等超過標準值之數據，足見不論該管線所排放或被告所採
      驗者，確實非原告製程所生之廢水，原處分及訴願決定之
      認定均屬有誤。
    4.本件環保署中區督察大隊於95年1l月27日至原告工廠稽查
      時，因當日原告員工在廢水處理設備投藥區，將水注入塑
      膠桶內泡製廢水處理藥劑，不慎溢出未能即時發覺，而流
      入該排水管，並非繞流排放廢水，有前開所敘排水管入水
      口位置、採樣水質檢驗數據，以及採樣當時之排水量等可
      資證明。準此，被告雖援引水污染防治法第46條規定暨行
      政院環境保護署訂定之「裁量基準」規定，對原告裁處30
      萬元之罰鍰；惟原告已舉證說明，非以未經許可之放流口
      繞流排放廢水，自非屬前開裁量基準所稱之「嚴重污染案
      件」，被告適用該裁量基準所為之裁處罰鍰處分，明顯不
      當。
    5.綜上，被告誤認採樣水質為未納入處理設備之製程廢水，
      並將採樣水質來源之管線，遽認為繞流排放廢水管線，均
      與事實不符，請撤銷訴願決定及原處分。
    (二)被告答辯之理由：
    1.原告於台中縣清水鎮○○路525-3號從事印染整作業，經
      環保署中區督察大隊於95年11月27日至該公司稽查，發現
      該公司部分製程廢水未納入處理設備，由未經許可之放流
      口排放於地面水體，同時經採取水樣檢驗結果PH檢測值：
      11.1（限值：6.0－9.0）、懸浮固體檢測值：110mg/L（
      限值：30mg/L）等二項未符合放流水標準，同時違反水污
      染防治法第7條第1項、第18條暨水污染防治措施及檢測申
      報管理辦法第52條第1項規定。
    2.按「事業．．．排放廢（污）水於地面水體者，應符合放
      流水標準。」為水污染防治法第7條第1項明文規定。「事
      業應採行水污染防治措施．．．管理辦法，由中央主管機
      關會商相關目的事業主管機關定之。」為同法第18條規定
      ，依上開所定之水污染防治措施及檢測申報管理辦法第52
      條第1項規定略以：「事業應以核發機關許可之放流口排
      放．．．」行政院環境保護署95年3月24日環署水字第095
      0022049號函修正之裁量基準項次六核准最大日排放量30
      立方公尺以上．．．自污染行為日起，往前回溯一年內無
      繞流或未經許可之放流口排放廢（污）水紀錄，裁處罰鍰
      30萬元整，亦有明訂，本案原告由未經許可之放流口排放
      廢水於地面水體，且經採取水樣送驗結果亦未符放流水標
      準，違反水污染防治法第7條第1項、第18條暨水污染防治
      措施及檢測申報管理辦法第52條第1項規定，被告爰依同
      法第46條規定並依環保署訂定之裁量基準裁處30萬元罰鍰
      ，依法並無不當。
    3.原告提起行政訴訟略稱：原告為染整廠所有廢水均經廢水
      處理場處理後由排放口排出，並未有繞流管線，95年11月
      27日環保署中區督察大隊至原告稽查時，因原告廢水處理
      藥品泡藥滲出未及時察覺，導致部分處理廢水藥劑意外溢
      出，而判定為製程廢水繞流排放，與事實不符。原告申請
      排放許可之水量700CMD，已足夠處理全廠產生之廢水，且
      依管制標準若染整廢水未經處理排放，非僅PH及SS不符，
      COD及BOD亦會超過管制標準，因此判定所取之水樣絕非所
      述製程廢水繞流排放。
    4.據環保署中區督察大隊95年11月27日稽查工作紀錄記載，
      稽查當場發現該公司放流口上方有一管線正在排放廢水，
      經會同該公司副廠長鄭慕綱現場稽查結果證實該廢水確係
      由該公司排放，並會同鄭副廠長現場採樣，檢測結果PH值
      、懸浮固體二項未符合放流水標準，有行政院環境保護署
      稽查工作紀錄、水質檢驗報告、稽查紀錄在卷，亦經鄭慕
      綱確認無誤並對本日採樣及告發無異議。依水污染防治措
      施及檢測申報管理辦法第52條第1項規定「事業應以核發
      機關許可之放流口排放．．．。」法有明文規定。廢水未
      經處理排放COD、BOD亦會超過管制標準，雖在學理上或有
      參考之價值，惟相互間並無一定必然之關係，又不同時間
      採樣之檢測結果，僅係反應採樣當時之水質狀況，難以用
      來比較。原告訴訟主張未能構成阻卻違法之事實。綜合上
      述，本案原告違規事實洵堪認定，被告秉持勿枉勿縱及維
      護環境之原則，自當對污染事件依法處分。
    5.依水污染防治法第2條第8款規定廢水之定義：「指事業於
      製造、操作、自然資源開發過程中或作業環境所產生含有
      污染物之水。」另依行政院環境保護專責單位或人員設置
      及管理辦法第14條第2款水污染防治(3)各類專責單位或專
      責人員所應執行業務係「管理、維護廢（污）水處理設施
      之正常操作，並作成保養維護紀錄。」本案廢水處理之藥
      品泡藥係屬管理、維護廢（污）水處理設施正常操作之一
      環，倘因操作過程不當，至產生含有污染物之水，係屬上
      開「廢水」定義中之事業操作過程所產生含有污染物之水
      。本件當日所採水樣經檢驗結果：氫離子濃度（PH）檢測
      值：11.1、懸浮固體檢測值：110mg/L、生化需氧量19.8
      mg/L、化學需氧量74.5mg/L，其中生化需氧量及化學需氧
      量雖未超過放流水標準，惟仍有檢出。有關「氫離子濃度
      及懸浮固體超過放流水標準則生化需氧量及化學需氧量亦
      會超過放流水標準」之詞並無學理上之絕對關聯性。
    6.另環保署中區督察大隊於95年11月27日當日稽查時會同該
      公司副廠長鄭慕綱確認該廢水係該公司排放後，立即會同
      鄭慕綱採樣，於採完水樣後該公司即停止廢水排放，且稽
      查人員現場亦有向鄭慕綱了解該公司廢水處理設備有無故
      障，鄭慕綱表示並無故障，並於稽查紀錄督察簽名確認無
      誤。
    理  由
一、按「事業．．．，排放廢（污）水於地面水體者，應符合放
    流水標準。」、「事業．．．排放廢（污）水，違反第7條
    第1項．．．規定者，處新台幣6萬元以上60萬元以下罰鍰，
    並通知限期改善．．．。」、「事業應採行水污染防治措施
    ；其水污染防治措施之適用對象、範圍．．．及其他應遵行
    事項之管理辦法，由中央主管機關會商相關目的事業主管機
    關定之。」、「違反依．．．第18條所定辦法．．．者，處
    新臺幣6萬元以上60萬元以下罰鍰，並通知限期補正或改善
    ．．．。」水污染防治法第7條第1項、第40條及第18條、第
    46條分別定有明文。又依水污染防治法第18條授權訂定之「
    水污染防治措施及檢測申報管理辦法」第40條第1項規定：
    「事業廢（污）水不得繞流排放．．．。」另行政院環境保
    護署95年3月24日環署水字第0950022049C號令修正發布之「
    裁量基準」：「一、．．．二、本基準所稱嚴重污染案件，
    指有下列情形之一並違反本法規定者：．．．(四)事業或工業
    區專用污水下水道系統繞流排放廢（污）水者。．．．三、
    嚴重污染案件應依附表所定裁量基準裁處罰鍰。」附表：「
    項次：六。違法情形：核准最大日排放量30立方公尺以上或
    排放廢（污）水含有害健康物質之事業．．．繞流．．．排
    放廢（污）水者。違反條款：第18條（管理辦法第40條第1
    項）。處罰條款及罰鍰範圍：第46條－事業或工業區專用污
    水下水道系統：新台幣6萬元以上至60萬元以下罰鍰。裁量
    參考因素（污染程度或違規次數）：自污染行為日起，往前
    回溯1年內無繞流．．．排放廢（污）水紀錄。裁處罰鍰下
    限：新台幣30萬元以上。」
二、本件原告於台中縣清水鎮○○路525-3號設廠從事印染整理
    業，領有被告核發之水污染防治許可證明文件（中縣環排許
    字第01297-02號），核准之廢（污）水最大日排放量為700
    立方公尺，經環保署中區督察大隊於95年11月27日16時5分
    許派員前往稽查，發現該廠部分廢水未納入廢水處理設備處
    理，由未經主管機關許可之放流口繞流排放至地面水體，經
    稽查人員於該未經許可之放流口採取水樣送驗，檢驗結果氫
    離子濃度指數（pH）值為11.1、懸浮固體為110mg/L，未符
    合放流水標準所定限值（氫離子濃度指數（pH）值6.0－9.0
    、懸浮固體30mg/L），違反水污染防治法第7條第1項、第18
    條暨水污染防治措施及檢測申報管理辦法第52條第1項前段
    之規定，案移由被告從一重處分，依同法第46條及裁量基準
    之規定裁處30萬元罰鍰，並就其繞流排放廢（污）水及廢水
    水質不符合放流水標準，於96年1月12日分別開立限期改善
    通知書，限期原告於96年1月18日前完成改善，並檢具改善
    完成之證明文件報請查驗。原告不服，循序提起本件行政訴
    訟，並為如事實欄所示之主張。
三、經查，原告於前揭事實欄所載地點設廠從事印染整理業，經
    環保署中區督察大隊稽查人員於95年11月27日16時5分前往
    稽查，發現原告之工廠事業廢水未納入廢水處理設施處理，
    且以未經主管機關許可之排放口繞流排放，乃於該排放口採
    取水樣送驗，檢驗結果氫離子濃度指數（pH）值為11.1，懸
    浮固體為110mg/L，未符合「放流水標準」所定限值，有稽
    查工作紀錄、現場採證照片2張及水質檢驗報告等影本附卷
    可稽，原告同時違反水污染防治法第7條第1項、第18條暨管
    理辦法第40條第1項規定，案移被告從一重依水污染防治法
    第46條暨「裁量基準」規定，裁處罰鍰30萬元，並限期原告
    於96年1月18日前改善完妥及檢具證明文件報請查驗，揆諸
    首揭法條規定，並無不合。
四、原告雖為上開主張，惟查：(一)按事業排放廢水於地面水體者
    ，應以主管機關許可之放流口排放，不得繞流排放，且事業
    排放廢水之水質應符合放流水標準，為首揭法條及管理辦法
    明定事業應遵守之義務，若有違反而有故意或過失，即應受
    罰。本件原告工廠於前揭事實欄所述時日經環保署中區督察
    大隊派員稽查，發現以未經許可之放流口繞流排放廢水於地
    面水體，其所排放之廢水經採樣檢驗結果氫離子濃度指數及
    懸浮固體檢測值未符合放流水標準，業如前述，違規事實洵
    堪認定。被告依前揭裁量基準規定之裁處罰鍰下限裁處30萬
    元罰鍰並通知限期改善，用促其踐行改善之義務，並無違誤
    。(二)依水污染防治法第2條第8款規定，廢水係指事業於製造
    、操作、自然資源開發過程中或作業環境所產生含有污染物
    之水。本件縱如原告主張本案並非事業製造過程中所產生之
    廢水，而是原告員工在廢水處理設備投藥區，將水注入塑膠
    桶內泡製廢水處理藥劑，不慎溢出之藥水，而流入該雨水排
    水管，並非繞流排放廢水等情。然原告人員於管理、維護廢
    （污）水處理設施之操作過程中，因操作過程不慎導致部分
    廢水處理藥劑意外溢出，而產生含有污染物之水，即屬該法
    條所規定之廢水。至於被告採樣之廢水經檢驗結果，未符合
    放流水標準，其化學需氧量、生化需氧量之數值是否超過標
    準值，對於廢水之認定並不生影響。又原告未將該廢水納入
    廢水處理設備處理後，再經核准之放流口排放，而逕由未經
    許可之放流口排放於地面水體，其行為即符合前揭管理辦法
    第2條第12款規定之「繞流排放」，亦不因其排放水量之多
    寡及原排放口之功用為何，而影響繞流排放之認定，且其行
    為即屬前揭「裁量基準」所規定之嚴重污染案件。原告將廢
    水經由非主管機關許可之放流口排放於地面水體，縱非出於
    故意，亦難謂無過失。是被告依首揭水污染防治法第46條暨
    環保署95年3月24日環署水字第0950022049C號令修正發布之
    「裁量基準」第2點第4款及附表第6項次規定，依該「裁量
    基準」所定罰鍰之下限裁處30萬元罰鍰，並限期於96年1月
    18日前完成改善，亦無不合。
五、綜上所述，原告上開主張，均不足採。從而，被告以原告違
    反水污染防治法第7條及第18條暨管理辦法第40條之規定，
    因係屬同一排放行為，適用一事不二罰原則，擇一重處分，
    依水污染防治法第46條及裁量基準之規定，裁處罰鍰30萬元
    ，並限期於96年1月18日前改善完妥之處分，核無違誤，訴
    願決定遞予維持，亦無不合，原告起訴意旨請求撤銷，為無
    理由，應予駁回。至於兩造其餘之主張，與本件判決之結果
    無影響，毋庸逐一加以論述；又本件事證已臻明確，亦無至
    現場履勘及通知環保署中區督察大隊採樣人員到庭作證之必
    要，均附此敘明。
六、據上論結，本件原告之訴為無理由，依行政訴訟法第195條
    第1項後段、第98條第1項前段，判決如主文。
中　　華　　民　　國　　96　　年　　10 　月　   9     日
                 第二庭審判長法  官  胡  國  棟
                             法  官  許  金  釵
                             法  官  林  秋  華
以上正本證明與原本無異。
如不服本判決，應於判決送達後20日內向本院提出上訴書狀，其
未表明上訴理由者，應於提起上訴後20日內向本院提出上訴理由
書（須依對造人數附具繕本）；如於本判決宣示或公告後送達前
提起上訴者，應於判決送達後20日內補提上訴理由書（須附繕本
）。未表明上訴理由者，逕以裁定駁回。
中　　華　　民　　國　　96　　年　　10 　月　   12    日
                             書記官  蔡  宗  融
